臺灣臺北地方法院民事判決　九十一年度訴字第二九○一號
　　原　　　告　　乙○○
　　　　　　　　　甲○○
　　被　　　告　　公務人員住宅及福利委員會
　　法定代理人　　丙○○
右當事人間請求塗銷抵押權登記事件，本院判決如左：
    主    文
原告之訴駁回。
訴訟費用由原告負擔。
    事    實
甲、原告方面：
一、聲明：原告乙○○給付被告新台幣（下同）一百二十五萬九千二百十四元之同時
    ，被告應將原告甲○○所有如附表所示不動產所為三百二十六萬元之抵押權設定
    登記予以塗銷。
二、陳述：
  (一)訴外人何定燊為原告之胞兄，於民國八十一年向前台灣省公教人員住宅及福利委
    員會（下稱台灣省公教人員住福會）購買附表所示不動產，並以之設定三百二十
    六萬元抵押權予台灣省（廢省後為中華民國，管理者為被告），以為借款之擔保
    。嗣何定燊向台灣省政府（由土地銀行為代理人，下稱土銀）借款三百二十六萬
    元，約定借款期間二十年，按年息百分之三點五按月攤還本息，並定有借款契約
    書（下稱系爭契約）。嗣八十二年十月十八日何定燊將附表所示不動產售予原告
    乙○○，並於同年十一月九日信託登記予原告甲○○，原告乙○○自斯時起即依
    上開約定繳納本息，九十一年一月二十二日並將所欠本金清償完畢。惟土銀竟以
    必須給付違約金及補繳差額利息為由拒絕發給清償證明。茲參諸民法第二百四十
    七條之一之規定，系爭契約係制式契約，其中第十條所謂違約金「包括攤還本金
    連同個人及政府負擔部份利率」、「按違約金當時土銀牌告基本放款利率加百分
    之二計收」顯然無效，土銀無權要求給付違約金二百十七萬八千二百五十一元。
  (二)依系爭契約第十條第二項規定：「違約金標準，按本行當時牌告基本放款利率加
    百分之二計算之。按違約當時土銀牌告基本放款利率加計收百分之二」，僅收違
    約金一次，並未明定「每月」計付違約金一次。詎土銀竟引用被告片面於八十八
    年六月一日住福企字第三０五五六一號函囑，要求原告乙○○給付高達二百餘萬
    元之違約金。嗣土銀發現癥結所在，於九十一年五月二十一日致函被告並送副本
    予原告乙○○時，即謂違約金之規定有二種，且建議依九十年起貸款契約約定
    違約金依政府補貼利息加收百分之二十違約金（僅收一次）即二十萬九千八百六
    十九元。雖嫌過高，但原告乙○○仍同意繳付。故倘認土銀得以請求違約金，茲
    請求依土銀建議之金額酌減為二十萬九千八百六十九元。又基於同時履行抗辯，
    爰聲明原告乙○○給付被告一百二十五萬九千二百十四元（差額利息一百零四萬
    九千三百四十五元及違約金二十萬九千九百六十九元）之同時，被告應將原告甲
    ○○所有如附表所示不動產所為三百二十六萬元之抵押權設定。
  (二)對被告抗辯之陳述：
    1.依民法第三百零七條規定，清償債務之同時，抵押權當然同時消滅。另抵押權
      雖包含違約金，但因違約金金額有爭執，而需訴請法院酌減，則法院於裁判違
      約金時，非不得同時裁判被告應塗銷抵押權登記，兩者應「同時」履行。
    2.八十二年迄今之利息及本金均由原告乙○○繳納，本金部分雖以原告乙○○之
      子何秉昭為匯款名義人，但並不影響原告乙○○為附表所示不動產信託人。又
      原告甲○○為受託人，與原告乙○○亦為父子關係，自無可能有民法第三百十
      一條第二項情形發生，第三人代債務人清償時，非無權代位債務人請求債務人
      同時履行塗銷抵押權登記，此由民法第三百十二條規定之文義即明。原告乙○
      ○代償與被告塗銷抵押權（清償證明），應同時履行。另依判決金額提存後，
      即可據提存書申請塗銷抵押權登記，爰請求被告同時履行塗銷抵押權登記。
三、證據：提出建物及土地登記謄本、借款契約書、收據、匯款條、陳情書、土銀九
    十一年四月十六日函、利息計算表、經濟日報簡報、戶籍資料二份、土銀九十一
    年五月二十一日致住輔會函副本等件為證。
乙、被告方面：
一、聲明：如主文第一項所示。
二、陳述：
  (一)不同意追加原告甲○○。
  (二)原告既有差額利息及違約金未繳納，則抵押權所擔保之債務即未清償完畢，自難
    謂抵押權已消滅。又本件抵押權設定義務人為何定燊，附表所示不動產目前則為
    原告甲○○所有，而抵押債務利息繳款人既為何定燊，本金部分之匯款人卻為何
    秉昭，原告何能訴請塗銷他人間之抵押權？
  (三)抵押權之塗銷程序應係債務人先為清償，取得債權人之清償證明後，憑以向地政
    機關申請塗銷登記，乃抵押債務人有先為清償之義務，要無同時履行之適用。矧
    民法第二百六十四條所定之同時履行抗辯，明示以「因契約互負債務者」為前提
    要件，本件原告與被告間並無何契約關係，原告無由主張同時履行抗辯。
    理    由
一、按訴狀送達後，原告不得將原訴變更或追加他訴。但請求之基礎事實同一者、不
    甚礙被告之防禦及訴訟之終結者，不在此限。民事訴訟法第二百五十五條第一項
    第二款、第七款分別定有明文。原告乙○○原以自己名義主張何定燊因購買如附
    表所示不動產而向台灣省政府借款（台灣省政府之代理人為土銀），嗣何定燊將
    之售予原告乙○○，原告乙○○再信託登記予甲○○，且由原告乙○○代償本金
    完畢，茲請求於原告乙○○給付一零六萬四千八百七十二元之同時被告應同將附
    表所示不動產之抵押權登記予以塗銷，嗣訴訟進行中，以甲○○為附表所示不動
    產之受託登記人，請求追加甲○○為原告，再以願隨土銀之建議而給付違約金二
    十萬九千八百六十九元，變更聲明為「原告乙○○給付被告一百二十五萬九千二
    百十四元之同時，被告應將甲○○所有附表所示不動產於八十九年七月十日所為
    抵押權設立登記予以塗銷」，核原告乙○○上開當事人之追加及聲明之變更，均
    係本於何定燊購買附表所示不動產、提供該不動產為借款之擔保，嗣該不動產轉
    讓登記予甲○○，九十一年一月二十二日清償本金之同一事實，此徵諸本件起訴
    狀之內容即明，則原告所為變更並無礙於被告防禦權之行使，對於本件訴訟終結
    之進度亦無影響，依首揭規定，應予准許，被告所為不同意追加甲○○為當事人
    之抗辯，容有未洽。
二、原告起訴主張：何定燊於八十一年向前台灣省公教人員住福員會購買附表所示不
    動產，並以之設定三百二十六萬元抵押權予台灣省（廢省後為中華民國，管理者
    為被告），以向台灣省政府借款之擔保。嗣何定燊向土地借款三百二十六萬元，
    約定借款期間二十年，按年息百分之三點五按月攤還本息。迨八十二年十月十八
    日何定燊將附表所示不動產售予原告乙○○，並於同年十一月九日完成信託登記
    予原告甲○○。詎原告乙○○於九十一年一月二十二日將所欠本金清償完畢後，
    土銀竟以必須給付違約金及補繳差額利息為由拒絕發給清償證明，以致未能塗銷
    抵押權登記。經核系爭契約第十條違約金之約定，乃制式契約，依民法第二百四
    十七條之一規定應屬無效，又縱認該條款有效，土銀既建議以百分之二十利率計
    收違約金，則本件之違約金亦應減為二十萬九千八百六十九元。爰依同時履行抗
    辯，訴請判決如聲明所示等語。
三、被告則以：原告既有差額利息及違約金尚未繳納，則抵押權所擔保之債務即未清
    償完畢，自難謂抵押權已經消滅。又原告非本件抵押權設立契約當事人，亦非清
    償抵押債務之人，何能訴請塗銷他人間之抵押權？再抵押權之塗銷程序應係債務
    人先為清償，取得債權人之清償證明後，憑以向地政機關申請塗銷登記，乃抵押
    債務人有先為清償之義務，要無同時履行之適用。矧民法第二百六十四條所定之
    同時履行抗辯，明示以「因契約互負債務者」為前提要件，本件原告與被告間並
    無何契約關係，原告無由主張同時履行抗辯等語，資為抗辯。
四、原告主張何定燊於八十一年向前台灣省公教人員住福員會購買附表所示不動產，
    並以之設定三百二十六萬元抵押權予台灣省（廢省後為中華民國，管理者為被告
    ），以向台灣省政府借款之擔保。嗣何定燊向台灣省政府（代理人為土銀）借款
    三百二十六萬元，約定利息按年息百分之三點五計算，借款期間二十年，按月攤
    還本息。迨八十二年十月十八日何定燊將附表所示不動產售予原告乙○○，並於
    同年十一月九日信託登記予原告甲○○，原告乙○○再於九十一年一月二十一日
    子何秉昭名義匯款一百九十六萬八千零六十元，清償上開借款本金及利息債務後
    ，土銀竟拒絕發給清償證明之事實，為兩造所不爭，且有原告提出之建物及土地
    登記謄本、借款契約書、收據、匯款條等件為證，堪信為真實。
五、按所謂同時履行抗辯，乃係基於雙務契約而發生，倘雙方之債務，非本於同一之
    雙務契約而生，縱令債務在事實上有密切之關係，或雙方之債務雖因同一之雙務
    契約而發生，然其一方之給付，與他方之給付，並非立於互為對待給付之關係者
    ，均不能發生同時履行之抗辯，最高法院五十九年台上字第八五０號判例意旨足
    資參照。本件原告主張其於九十一年一月二十二日清償借款本金，已無積欠任何
    借款債務，但土銀竟以應給付差額利息及違約金之理由拒絕發給清償證明，以致
    未能塗銷抵押權登記，茲聲明於原告乙○○給付一百二十五萬九千二百十四元之
    同時，被告應將原告甲○○所有如附表所示不動產於八十九年七月十日所為三百
    二十六萬元之抵押權設立登記予以塗銷云云。查，姑不論被告或本件借貸代理人
    土銀所稱違約金數額多寡，有無應予酌減事由，系爭契約之借款人為何定燊，系
    爭契約已記載甚明，雖原告乙○○前向土銀繳納借款本金及利息，又雖原告乙○
    ○願給付差額利息及違約金，然此等願意依系爭契約給付之意思表示，僅能認為
    有承擔何定燊債務之意思，縱使被告或土銀同意此項債務承擔，但系爭契約與抵
    押權設定契約仍為不同之雙務契約，即使抵押權乃從屬於系爭契約債務，依前揭
    判例意旨，清償借款債務、清償因系爭契約而生之差額利息及違約金與抵押權塗
    銷登記間顯不立於對待給付關係，自不發生原告乙○○清償差額利息及違約金，
    被告同時有塗銷抵押權登記義務，原告所為主張，不應准許。次查，抵押權之消
    滅乃所擔保債務不存在為前提，而系爭契約所生違約金及差額利息（亦屬違約金
    之一種）數額尚未確定，塗銷抵押權登記之請求即屬將來給付之訴，自應依民事
    訴訟法第二百四十六條所定「請求將來給付之訴，以有預為請求之必要者為限」
    。本件因系爭契約所生違約金及差額利息數額既未確定，實無預為請求塗銷抵押
    權登記之權利保護必要，原告逕行訴請塗銷抵押權登記，亦非法之所許。
六、從而，原告訴請原告乙○○給付被告一百二十五萬九千二百十四元之同時，被告
    應將原告甲○○所有如附表所示不動產於八十九年七月十日所為三百二十六萬元
    之抵押權設立登記予以塗銷，為無理由，應予駁回。
七、本件事證已臻明確，兩造其餘攻擊防禦方法，均予判決結果不生影響，茲不再一
    一論述，附此敘明。
據上論結，本件原告之訴為無理由，依民事訴訟法第七十八條、第八十五條第一項前
段，判決如主文。
中　　　華　　　民　　　國　　九十一　　年　　　八　　　月　　　一　　　日
                                            民事第二庭法      官　許純芳
右為正本係照原本作成。
如對本判決上訴，須於判決送達後廿日內向本院提出上訴狀。
中　　　華　　　民　　　國　　九十一　　年　　　八　　　月　　　一　　　日
　　　　　　　　　　　　　　　　　　　　　　　　　　　法院書記官　劉碧輝
附表：不動產標示
      土地：坐落台北市○○區○○段五小段四四０地號（面積一千三百七十六平方
            公尺），權利範圍萬分之二八五。
      建物：門牌編號為台北市北投區○○○路○段三五巷五號四樓（面積九一點一
            七平方公尺、陽台八點九一平方公尺、平台零點五平方公尺），權利範
            圍全部。
